Presentamos un ejemplo para test de hipótesis a partir de datos reales de clima y de flujo vehicular de la Ciudad Autónoma de Buenos Aires.

![Cómo *MidJourney* imagina que se ilustra este problema bajo el *prompt*: */imagine a lively cityscape of Buenos Aires with the striking Obelisk towering in the center. Set the scene on a rainy day, a bustling street surrounding the Obelisk, showcasing a diverse array of cars and commuters. Divide the scene in two, with more cars in one side. Incorporate a rainy atmosphere creating puddles on the ground, and adding reflections of lights and cityscape in the wet pavement*.](./fuente/03_test_hipotesis/apertura.png){fig-align="center"}

# Test de hipótesis

A continuación, se muestran algunos posibles análisis para datos de flujo vehicular en CABA usando, en algunos casos, incorporando variables climáticas.

```{r, message=FALSE, warning=FALSE}
# Librerías necesarias
require(ggplot2)
require(tidyverse)
require(ggfortify)
require(plotly)
require(vroom)
require(effsize)
require(sf)
require(osmdata)
require(ggmap)
require(leaflet)
```

## Exploración inicial

Los datos de flujo vehicular de la Ciudad de Buenos Aires reportan, por hora, la cantidad de vehículos registrados por radares ubicados en diferentes puntos de algunas autopistas de la ciudad.

En el siguiente mapa se muestra el total de flujo vehicular para cada uno de los radares durante 2019. 

```{r, echo=FALSE, message=FALSE, results='hide', warning=FALSE}
# importo el mapa de CABA
barrios_caba <- st_read("http://cdn.buenosaires.gob.ar/datosabiertos/datasets/barrios/barrios.geojson") %>%
  select(BARRIO, COMUNA)

# importo datos de flujo vehicular 2019
flujo19 <- vroom("./fuente/03_test_hipotesis/flujo-vehicular-por-radares-2019.csv") %>%
  group_by(disp_ubicacion) %>% 
  summarise(n = sum(cantidad),
            lat = mean(lat),
            long = mean(long)) %>%
  drop_na() 

paleta <- colorQuantile("Greys", flujo19$n, n=6)
```


```{r, message=FALSE, warning=FALSE}
# "CartoDB.VoyagerLabelsUnder"
mapa19 <-flujo19 %>%
  leaflet(options = leafletOptions(attributionControl=FALSE))%>%
  addProviderTiles("CartoDB.VoyagerLabelsUnder",
                   options = providerTileOptions(opacity=0.8)) %>%
  addCircleMarkers(lng= ~long, 
                   lat= ~lat,
                   fillOpacity=0.9,
                   radius=~100*n/(sum(n)),
                   weight=1,
                   color = ~paleta(n),
                   stroke = FALSE)
mapa19
```

Como puede observarse en el mapa, el radar ubicado en la Autopista Lugones altura ESMA (RD 171), es el que mayor flujo registra para el año considerado. Los datos de 2023, que al momento de producir este documento solo se encuentran disponibles para el primer trimestre del año, exhiben una tendencia similar. 

```{r, echo=FALSE, message=FALSE, results='hide', warning=FALSE}
# importo el mapa de CABA
barrios_caba <- st_read("http://cdn.buenosaires.gob.ar/datosabiertos/datasets/barrios/barrios.geojson") %>%
  select(BARRIO, COMUNA)

# importo datos de flujo vehicular 2019
flujo23 <- vroom("./fuente/03_test_hipotesis/flujo-vehicular-por-radares-2023.csv") 

# La long y la lat está mal registrada
corregir_lat <- which(flujo23$lat>-500000)
flujo23$lat[corregir_lat] <- flujo23$lat[corregir_lat]/10000
flujo23$lat[-corregir_lat] <- flujo23$lat[-corregir_lat]/100000

corregir_long <- which(flujo23$long>-1000000)
flujo23$long[corregir_long] <- flujo23$long[corregir_long]/10000
flujo23$long[-corregir_long] <- flujo23$long[-corregir_long]/100000

flujo23 <- flujo23 %>%
  group_by(disp_ubicacion) %>% 
  summarise(n = sum(cantidad),
            lat = mean(lat),
            long = mean(long)) %>%
  drop_na() 

paleta <- colorQuantile("Greys", flujo23$n, n=6)
```

```{r, message=FALSE, warning=FALSE}
# Radares
# "CartoDB.VoyagerLabelsUnder"
mapa23 <-flujo23%>%
  leaflet(options = leafletOptions(attributionControl=FALSE))%>%
  addProviderTiles("Stamen.Watercolor",
                   options = providerTileOptions(opacity=0.8)) %>%
  addCircleMarkers(lng= ~long, 
                   lat= ~lat,
                   fillOpacity=0.9,
                   radius=~100*n/(sum(n)),
                   weight=1,
                   color = ~paleta(n),
                   stroke = FALSE)
mapa23
```

Para lo que sigue, trabajamos con el *dataset* reducido `flujo-vehicular.csv` en el que se incluyen datos del flujo vehicular de los días hábiles del primer trimestre de 2019 y de 2023 para el radar RD 171 ubicado en la Autopista Lugones, altura ESMA, sentido A.

El dataset `flujo-vehicular.csv` se encuentra [acá](https://www.dropbox.com/scl/fi/4lzzhbi3avqq945wno0e2/flujo-clima.csv?rlkey=nl9m3bxm9jhfrbpjs08pcg4af&dl=0). A continuación, se muestran 10 datos de dicho conjunto.

```{r, echo=FALSE, results='hide', message=FALSE, warning=FALSE}
datos <- read_csv("./fuente/03_test_hipotesis/flujo-vehicular.csv")
options(scipen=999)
```

```{r, message=FALSE, warning=FALSE}
knitr::kable(datos[1:10,], caption = "Dataset reducido, primeras 10 observaciones.")
```

Cada observación corresponde al flujo total detectado por ese radar de un día que resultó hábil tanto en 2019 como en 2023. La elección de los años responde a lo siguiente:
- los datos de 2020 y 2021 van a encontrarse influenciados por las restricciones de circulación de la pandemia de COVID-19 y la paulatina vuelta a la presencialidad,
- los datos de 2022 no se encuentran disponibles para el año completo, sino para algunos meses al inicio y al fin del año.

Como puede verse en el siguiente gráfico, existe una tendencia temporal que incide en el flujo vehicular del trimestre para ambos años. 

```{r, echo=FALSE, message=FALSE, warning=FALSE}
ggplotly(ggplot(data = datos, aes(x=n19, y=n23, key=fecha)) + 
  labs(x = "Flujo vehicular Lugones (Esma) 2019", y= "Flujo vehicular Lugones (Esma) 2023") +
  xlim(0, 140000) +
  ylim(0, 140000) +
  geom_point(colour = "firebrick") + 
  geom_abline(slope=1,intercept=0,show.legend = F,linetype="dashed") +
  theme_classic(),
  source = "select", tooltip = c("key"))
```

Las observaciones que se encuentran más alejadas de la recta identidad, corresponden a los días 20 y 21 de febrero de 2023, ambos feriados de carnaval, y a los días 9 y 16 de enero de 2019, ambos lunes, de posible retorno a la ciudad por recambio turístico. Removemos estas observaciones para lo que sigue.

```{r echo=FALSE}
# Removemos posibles atípicos: 9 y 16 ene 2019; 20 y 21 feb 2023
recambios <- c(4,7,20,21)
flujosout <- datos[-recambios,]
```

```{r echo=FALSE, message=FALSE, warning=FALSE}
ggplotly(ggplot(data = flujosout, aes(x=n19, y=n23, key=fecha)) +
  labs(x = "Flujo vehicular Lugones (Esma) 2019", y= "Flujo vehicular Lugones (Esma) 2023") +
  xlim(100000, 140000) +
  ylim(100000, 140000) +
  geom_point(colour = "firebrick") + 
  geom_abline(slope=1,intercept=0,show.legend = F,linetype="dashed") +
  theme_classic(),
  source = "select", tooltip = c("key"))
```
Los datos exhiben una estacionalidad que, naturalmente, afecta al usual supuesto de independencia: el flujo es creciente, para ambos años, a medida que transcurren los días durante el primer trimestre. Sumado a eso, el emparejamiento de los días por su simple correspondencia de fecha podría no ser comparable, salvo excepciones o hitos de cada año. 

Por ejemplo, la observación del 24 de enero de 2019 podría no ser comparable con la equivalente de 2023, aunque sí, quizás, con el de alguna fecha próxima a ella. Por la limitación de los datos disponibles para 2023, no es posible considerar otro tipo de agrupamientos. Sin embargo y pese a esto, el flujo vehicular registrado por ese radar parecer ser sistemáticamente menor en 2023 en relación con 2019.

```{r echo=FALSE, message=FALSE, warning=FALSE}
# Gráfico
fl <- data.frame(flujo = c(flujosout$n19,flujosout$n23),
                 dia = c(flujosout$fecha,flujosout$fecha),
                 anio = as.factor(c(rep("2019", length(flujosout$n19)),
                                    rep("2023", length(flujosout$n23))))) 

ggplotly(ggplot(data = fl, aes(x=dia, y=flujo, color=anio, key=dia)) + 
  labs(x = "Día (solo para lunes a viernes de ambos años)", y= "Flujo vehicular Lugones (Esma)", color = "Año") + 
  geom_point() + 
  scale_x_discrete(breaks=seq(1,8,1),labels=labs) +
  theme_classic(),
  source = "select", tooltip = c("key"))
```

## Test para diferencia de medias (datos apareados: primer trimestre 2019 vs 2023)

Bajo ciertos reparos, puede ponerse a prueba la hipótesis anterior, asumiendo que algo de la estacionalidad observada puede resolverse apareando los datos. Más precisamente, un gráfico de las diferencias entre el flujo de 2019 y el de 2023 para los días considerados parece dar cuenta de tal efecto.

```{r echo=FALSE, message=FALSE, warning=FALSE}
difs <- data.frame(dif = flujosout$n19-flujosout$n23,
                   dia = flujosout$fecha)
# Gráfico
ggplotly(ggplot(data = difs, aes(x=dia, y=dif, colour="grey", key=dia)) + 
  labs(x = "Día (solo para lunes a viernes de ambos años)", y= "Diferencia de flujo vehicular 2019 vs 2023") + 
  geom_point() + 
  geom_hline(yintercept = 0, color="springgreen4", linetype="dashed") + 
  geom_hline(yintercept = mean(difs$dif), color="firebrick", linetype="dashed") +
  scale_color_manual(name = "Medias", values = c("Esperada" = "springgreen4", "Observada" = "firebrick")) + 
  scale_x_discrete(breaks=seq(1,8,1),labels=labs) +
  theme_classic() + 
  theme(legend.position="none"),
  source = "select", tooltip = c("key"))
```

Parte de la estacionalidad parece haberse corregido y la media observada para las diferencias, que debería ser cercana a 0 en caso de no haber diferencias, se observa desplazada sugiriendo un flujo promedio mayor en 2019.

Realizamos un test t para muestras apareadas a nivel $1\%$.

```{r echo=FALSE, message=FALSE, warning=FALSE}
par(mfrow=c(1,2))  
qqnorm(flujosout$n19,col="firebrick", main="2019")
qqline(flujosout$n19)
qqnorm(flujosout$n23,col="springgreen4", main="2023")
qqline(flujosout$n23)
par(mfrow=c(1,1))
```

```{r echo=FALSE, message=FALSE, warning=FALSE}
# Test para diferencia de medias
t.test(x = flujosout$n19, y = flujosout$n23, alternative = "two.sided",
       mu = 0, paired = TRUE, conf.level = 0.99)

# Effectsize
cohen.d(d = flujosout$n19, f = flujosout$n23, paired = TRUE)
```

En efecto, el $p-valor$ es $0.0000323$, y a partir de esta muestra y bajo las consideraciones ya mencionadas, rechazaríamos el supuesto de igualdad de flujos medios para ambos años, durante días hábiles del primer trimestre en ese radar. El tamaño del efecto parece ser moderado.

## Incorporamos datos de clima

```{r, echo=FALSE, results='hide', message=FALSE, warning=FALSE}
datos <- read_csv("./fuente/03_test_hipotesis/flujo-clima.csv")
```

```{r echo=FALSE, results='hide', message=FALSE, warning=FALSE}
flujoclima <- datos
ggplotly(ggplot(data = filter(flujoclima), aes(x=factor(dia, level=c("lunes","martes","miércoles","jueves","viernes","sábado","domingo")), 
                                      y=n, color=tipo_dia, key=prcp)) + 
  geom_point(aes(size=prcp)) +
  labs(x = "Días de la semana", y= "Flujo vehicular Lugones (Esma)", 
       color = "Tipo de día", size = "Precipitaciones") + 
  theme_classic(),
  source = "select", tooltip = c("key"))
```

¿Hay diferencia en el flujo medio cuando llueve (días hábiles)?

```{r message=FALSE, warning=FALSE}
# Días de semana con lluvia: 20 datos
datos1 <- flujoclima %>%
  filter(prcp>0, 
         tipo_dia == "Lunes a viernes")

# Días de semana sin lluvia: 45 datos
datos2 <- flujoclima %>%
  filter(prcp==0, 
         tipo_dia == "Lunes a viernes")

boxplot(datos1$n,datos2$n, col=c("firebrick","springgreen4"),
        names=c("Lluvia", "Sin lluvia"))
```

Test para diferencia de medias

```{r message=FALSE, warning=FALSE}
# Test para diferencia de medias
t.test(x = datos1$n, y = datos2$n, alternative = "two.sided",
       mu = 0, paired = FALSE, conf.level = 0.95)
```

¿Hay diferencia en el flujo medio entre lunes y miércoles?

```{r message=FALSE, warning=FALSE}
# Días de semana con lluvia: 13 datos
datos1 <- flujoclima %>%
  filter(dia == "lunes")

# Días de semana sin lluvia: 13 datos
datos2 <- flujoclima %>%
  filter(dia == "miércoles")

boxplot(datos1$n,datos2$n, col=c("firebrick","springgreen4"),
        names=c("Lunes", "Miércoles"))
```

Test para diferencia de medias

```{r message=FALSE, warning=FALSE}
t.test(x = datos1$n, y = datos2$n, alternative = "two.sided",
       mu = 0, paired = FALSE, conf.level = 0.95)
```

# Acerca de los datos

A continuación, se detallan aspectos de los datasets que conformaron el *dataset* reducido para el desarrollo del ejemplo, a la vez que se incluyen las fuentes de los datos y el código utilizado para pre-procesarlo con la sintaxis de `tidyverse`. De esta forma, puede fácilmente replicarse y/o adaptarse si así se lo desea.

También se incluye el enlace de descarga al dataset reducido, `clima-flujo.csv`, con el que se desarrolló el ejemplo.

## Sobre el *dataset* de clima

Los datos de este ejemplo corresponden a datos de clima del año 2022 tomados de la base de datos meteorológicos y climáticos de MeteoStat [(disponibles acá)](https://meteostat.net/es/station/87582?t=2022-01-01/2022-12-31). En particular, se consideran los datos de la estación meteorológica de Aeroparque (ID 87582), desde XXX, y un conjunto reducido de variables.

```{r, message=FALSE, warning=FALSE, eval=FALSE, echo=TRUE}
clima <- read_csv("./fuente/02_regresion_multiple/registro_tiempo_aeroparque.csv") %>% 
  select(c(1:5,7:8,10))
```

## Sobre el *dataset* de flujo vehocular

Los datos de este ejemplo corresponden a datos de uso del sistema Ecobici de la Ciudad de Buenos Aires [(disponibles acá)](https://data.buenosaires.gob.ar/dataset/bicicletas-publicas). En particular, se consideran los datos del año 2022 correspondientes a viajes de entre 5 minutos y 1 hora de duración.

Ecobici es el sistema de transporte público de bicicletas de la Ciudad de Buenos Aires, que tiene estaciones automáticas con bicicletas a disposición las 24 horas, todos los días del año. El sistema es gratuito para todas las personas residentes del país de lunes a viernes (días hábiles) con hasta cuatro viajes de 30 minutos cada uno. Sin embargo, si se utiliza por un tiempo mayor que el indicado o durante los fines de semana, existen diferentes pases con variados costos. A modo de referencia, el pase que habilita a hacer 6 viajes diarios de hasta 60 minutos cada uno cualquier día de la semana tiene un costo de \$1.785 (junio 2023).

```{r, message=FALSE, warning=FALSE, eval=FALSE, echo=TRUE}

```

## *Dataset* pre-procesado: `clima-flujo.csv`

Para reducir los datos al estudio de interés, se crea un *dataset* conjunto, `clima-flujo.csv`, a partir de los datos de clima y de XXX, en el que se dispone de las siguientes variables.

-   `fecha`: fecha, en el formato año-mes-día.
-   `n`: cantidad de registros de uso del sistema EcoBici en la fecha indicada.
-   `tmed`: temperatura media (°C) registrada en esa fecha.
-   `tmin`: temperatura mínima (°C) registrada en esa fecha.
-   `tmax`: temperatura máxima (°C) registrada en esa fecha.
-   `prcp`: precipitaciones (mm) registrada en esa fecha.
-   `dia`: día de la semana de la fecha indicada.
-   `tipo_dia`: tipo de día (Fin de semana o Lunes a viernes) de la fecha indicada.
-   `lluvia`: condición de lluvia (Llueve: `prcp`\>0, No llueve: `prcp`=0) de la fecha indicada.

```{r, message=FALSE, warning=FALSE, eval=FALSE, echo=TRUE}

```

# Librerías

Las librerías usadas para el desarrollo de este ejemplo, así como la información de la sesión de `R`, se muestran en el código que sigue.

```{r, message=FALSE, warning=FALSE, eval=FALSE, echo=TRUE}
require(tidyverse)
require(ggfortify)
require(plotly)
require(kableExtra)
require(knitr)
```

```{r message=FALSE, warning=FALSE}
sessionInfo()
```

# Referencias

-   MeteoStat [(info disponible acá](https://meteostat.net) [y datos disponibles acá.)](https://meteostat.net/es/station/87582?t=2022-01-01/2022-12-31)

-   Sistema Ecobici de la Ciudad Autónoma de Buenos Aires [(info disponible acá](https://baecobici.com.ar/#/es/inicio) [y datos disponibles acá.)](https://data.buenosaires.gob.ar/dataset/bicicletas-publicas)
