# Anexo: otros *datasets* {.unnumbered}

A continuación se referencian otros **dataset** incluidos en la librería `datosIC`, con su descripción, variables y fuente; y un detalle de posibles temas que podrían cubrir en aspectos de docencia.

| *Dataset*                      | Temas                   |
|--------------------------------|-------------------------|
| [`bateria`](#sec-bateria)      | Regresión               |
| [`nombrarg`](#sec-nombres-arg) | Estadística descriptiva |

## Descripción, variables y fuente

```{r, message=FALSE, warning=FALSE, echo=FALSE}
require(devtools)
require(knitr)
devtools::install_github("daniellaparada/datosIC")
library(datosIC)
```

------------------------------------------------------------------------

### `bateria`{#sec-bateria}

-   **Descripción**: Datos del historial de capacidad de carga de una batería de Li-Ion L19M4PC2 con capacidad de fábrica de 80.000 mWh en una Notebook LENOVO 81YT con 505 ciclos de carga.

-   **Variables**:

    -   `desde`: fecha de inicio del período, en el formato año-mes-día.
    -   `hasta`: fecha de finalización del período, en el formato año-mes-día.
    -   `carga`: carga máxima alcanzada (mWh) durante el período.

-   **Fuente**: Reporte generado a partir de la instrucción `powercfg /batteryreport` en Windows 11.

Disponible en la librería `datosIC` bajo el nombre de `bateria`.

```{r, message=FALSE, warning=FALSE, echo=FALSE}
knitr::kable(bateria[1:10,], caption = "Primeros 10 datos de 'bateria'.")
```

------------------------------------------------------------------------

### `nombrarg`{#sec-nombres-arg}

[FALTA PREPROCESAR ESTE DATASET Y RESUBIR A LA LIBRERÍA]

-   **Descripción**: Datos del histórico de nombres registrados ante el Registro Nacional de las Personas en Argentina desde 1922 y hasta 2015 agrupado por nombre y año.

-   **Variables**:

    -   `nombre`: nombre registrado.
    -   `cantidad`: cantidad de nombres registrados en el año.
    -   `anio`: año de registro.

-   **Fuente**: [datos.gob.ar](https://datos.gob.ar/dataset/otros-nombres-personas-fisicas/archivo/otros_2.1)

Disponible en la librería `datosIC` bajo el nombre de `nombrarg`.

```{r, message=FALSE, warning=FALSE, echo=FALSE}
knitr::kable(nombrarg[1:10,], caption = "Primeros 10 datos de 'nombrarg'.")
```

------------------------------------------------------------------------
