---
title: "Test de hipótesis"
output:
  bookdown::gitbook:
    split_by: none
    self_contained: true
    lib_dir: assets
    config:
      toolbar:
        position: static
  bookdown::pdf_book:
    keep_tex: true
  bookdown::html_book:
    css: toc.css
documentclass: book
date: '14 de junio de 2023'
---
# Ejemplo con datos de flujo vehicular y de clima en CABA

Presentamos un ejemplo para test de hipótesis a partir de datos reales de clima y de uso del sistema de biblicetas Ecobici de la Ciudad Autónoma de Buenos Aires.

```{r, echo=FALSE, fig.align="center", out.width="70%", fig.cap="Cómo MidJourney imagina que se ilustra este problema."}
knitr::include_graphics("G:/Mi unidad/_CONICET IC/_2023/[Proyecto] Datasets para docencia/_NuevoEnfoque/03-Test de hipótesis [final, ver con GS]/03-apertura.png")
```


# Ejemplo desarrollado

A continuación, se muestran algunos posibles ajustes de regresión que vinculan la cantidad de usuarios del sistema Ecobici por día en función de ciertas variables climáticas.

## Exploración inicial

En el dataset reducido `flujo-vehicular.csv` se incluyen datos de viajes con duración entre 5 y 60 minutos, cualquier día de la semana, durante el año 2022. 

```{r, echo=FALSE, results='hide', message=FALSE, warning=FALSE}
require(ggplot2)
require(tidyverse)
require(ggfortify)
require(plotly)
require(vroom)
require(effsize)
datos <- read_csv("flujo-vehicular.csv")
options(scipen=999)
```

El dataset `flujo-vehicular.csv` se encuentra [acá](https://drive.google.com/file/d/1XOQsGZiz06IC7ip2yj_l28c-ojJZ2bZ1/view?usp=sharing). A continuación se muestran  10 datos de dicho conjunto.

```{r}
knitr::kable(datos[1:10,], caption = "Dataset reducido")
```

Como puede verse en el siguiente gráfico XXX

```{r, echo=FALSE, message=FALSE, warning=FALSE}
ggplotly(ggplot(data = datos, aes(x=n19, y=n23, key=fecha)) + 
  labs(x = "Flujo vehicular Lugones (Esma) 2019", y= "Flujo vehicular Lugones (Esma) 2023") +
  xlim(0, 140000) +
  ylim(0, 140000) +
  geom_point(colour = "firebrick") + 
  geom_abline(slope=1,intercept=0,show.legend = F,linetype="dashed") +
  theme_classic(),
  source = "select", tooltip = c("key"))
```

Removemos posibles atípicos: 9 y 16 ene 2019; 20 y 21 feb 2023.

```{r echo=FALSE}
# Removemos posibles atípicos: 9 y 16 ene 2019; 20 y 21 feb 2023
recambios <- c(4,7,20,21)
flujosout <- datos[-recambios,]
```


```{r echo=FALSE, message=FALSE, warning=FALSE}
ggplotly(ggplot(data = flujosout, aes(x=n19, y=n23, key=fecha)) +
  labs(x = "Flujo vehicular Lugones (Esma) 2019", y= "Flujo vehicular Lugones (Esma) 2023") +
  xlim(100000, 140000) +
  ylim(100000, 140000) +
  geom_point(colour = "firebrick") + 
  geom_abline(slope=1,intercept=0,show.legend = F,linetype="dashed") +
  theme_classic(),
  source = "select", tooltip = c("key"))
```

```{r echo=FALSE, message=FALSE, warning=FALSE}
# Gráfico
fl <- data.frame(flujo = c(flujosout$n19,flujosout$n23),
                 dia = c(flujosout$fecha,flujosout$fecha),
                 anio = as.factor(c(rep("2019", length(flujosout$n19)),
                                    rep("2023", length(flujosout$n23))))) 

labs = fl$dia[c(1,8,16,24,32,40,48,56)]

ggplotly(ggplot(data = fl, aes(x=dia, y=flujo, color=anio, key=dia)) + 
  labs(x = "Día (solo para lunes a viernes de ambos años)", y= "Flujo vehicular Lugones (Esma)", color = "Año") + 
  geom_point() + 
  scale_x_discrete(breaks=seq(1,8,1),labels=labs) +
  theme_classic(),
  source = "select", tooltip = c("key"))
```

## Test para diferencia de medias

```{r echo=FALSE, message=FALSE, warning=FALSE}
# Test para diferencia de medias
t.test(x = flujosout$n19, y = flujosout$n23, alternative = "two.sided",
       mu = 0, paired = TRUE, conf.level = 0.99)

# Effectsize
cohen.d(d = flujosout$n19, f = flujosout$n23, paired = TRUE)
```

## Incorporamos datos de clima

```{r, echo=FALSE, results='hide', message=FALSE, warning=FALSE}
datos <- read_csv("flujo-clima.csv")
```

```{r echo=FALSE, results='hide', message=FALSE, warning=FALSE}
flujoclima <- datos
ggplotly(ggplot(data = filter(flujoclima), aes(x=factor(dia, level=c("lunes","martes","miércoles","jueves","viernes","sábado","domingo")), 
                                      y=n, color=tipo_dia, key=prcp)) + 
  geom_point(aes(size=prcp)) +
  labs(x = "Días de la semana", y= "Flujo vehicular Lugones (Esma)", 
       color = "Tipo de día", size = "Precipitaciones") + 
  theme_classic(),
  source = "select", tooltip = c("key"))
```

¿Hay diferencia en el flujo medio cuando llueve (días hábiles)?

```{r message=FALSE, warning=FALSE}
# Días de semana con lluvia: 20 datos
datos1 <- flujoclima %>%
  filter(prcp>0, 
         tipo_dia == "Lunes a viernes")

# Días de semana sin lluvia: 45 datos
datos2 <- flujoclima %>%
  filter(prcp==0, 
         tipo_dia == "Lunes a viernes")

boxplot(datos1$n,datos2$n, col=c("firebrick","springgreen4"),
        names=c("Lluvia", "Sin lluvia"))
```

Test para diferencia de medias

```{r message=FALSE, warning=FALSE}
# Test para diferencia de medias
t.test(x = datos1$n, y = datos2$n, alternative = "two.sided",
       mu = 0, paired = FALSE, conf.level = 0.95)
```

¿Hay diferencia en el flujo medio entre lunes y miércoles?

```{r message=FALSE, warning=FALSE}
# Días de semana con lluvia: 13 datos
datos1 <- flujoclima %>%
  filter(dia == "lunes")

# Días de semana sin lluvia: 13 datos
datos2 <- flujoclima %>%
  filter(dia == "miércoles")

boxplot(datos1$n,datos2$n, col=c("firebrick","springgreen4"),
        names=c("Lunes", "Miércoles"))
```

Test para diferencia de medias

```{r message=FALSE, warning=FALSE}
t.test(x = datos1$n, y = datos2$n, alternative = "two.sided",
       mu = 0, paired = FALSE, conf.level = 0.95)
```


# Acerca de los datos

A continuación, se detallan aspectos de los datasets que conformaron el dataset reducido para el desarrollo del ejemplo, a la vez que se incluyen las fuentes de los datos y el código utilizado para pre-procesarlo con la sintaxis de `tidyverse`. De esta forma, puede fácilmente replicarse y/o adaptarse si así se lo desea.

También se incluye el enlace de descarga al dataset reducido, `flujo-vehicular.csv`, con el que se desarrolló el ejemplo.


## Sobre el dataset de clima

Los datos de este ejemplo corresponden a datos de clima del año 2022 tomados de la base de datos meteorológicos y climáticos de MeteoStat [(disponibles acá)](https://meteostat.net/es/station/87582?t=2022-01-01/2022-12-31). En particular, se consideran los datos de la estación meteorológica de Aeroparque (ID 87582), desde el 1ro de enero de 2022 hasta el 31 de diciembre de 2022, y un conjunto reducido de variables.

```{r, message=FALSE, warning=FALSE, eval=FALSE, echo=TRUE}

```


## Sobre el dataset de flujo vehicular

Los datos de este ejemplo corresponden a datos de uso del sistema Ecobici de la Ciudad de Buenos Aires [(disponibles acá)](https://data.buenosaires.gob.ar/dataset/bicicletas-publicas). En particular, se consideran los datos del año 2022 correspondientes a viajes de entre 5 minutos y 1 hora de duración.


```{r, message=FALSE, warning=FALSE, eval=FALSE, echo=TRUE}

```


## Dataset pre-procesado

Para reducir los datos al estudio de interés, se crea un dataset conjunto, `flujo-vehicular.csv`, a partir de los datos de clima y de uso del sistema Ecobici en el que se dispone de las siguientes variables.

[AJUSTAR]

- `fecha`: fecha, en el formato año-mes-día.
- `n`: cantidad de registros de uso del sistema EcoBici en la fecha indicada.
- `tmed`: temperatura media (°C) registrada en esa fecha.
- `tmin`: temperatura mínima (°C) registrada en esa fecha.
- `tmax`: temperatura máxima (°C) registrada en esa fecha.
- `prcp`: precipitaciones (mm) registrada en esa fecha.
- `wdir`: dirección del viento (°) registrada en esa fecha.
- `wspd`: velocidad del viento (km/h) registrada en esa fecha.
- `pres`: presión atmosférica (hPa) registrada en esa fecha.
- `dia`: día de la semana de la fecha indicada.
- `tipo_dia`: tipo de día (Fin de semana o Lunes a viernes) de la fecha indicada.
- `lluvia`: condición de lluvia (Llueve: `prcp`>0, No llueve: `prcp`=0) de la fecha indicada.

```{r, message=FALSE, warning=FALSE, eval=FALSE, echo=TRUE}

```


# Referencias

- MeteoStat [(info disponible acá ](https://meteostat.net) [y datos disponibles acá.)](https://meteostat.net/es/station/87582?t=2022-01-01/2022-12-31)

- Sistema Ecobici de la Ciudad Autónoma de Buenos Aires [(info disponible acá ](https://baecobici.com.ar/#/es/inicio) [y datos disponibles acá.)](https://data.buenosaires.gob.ar/dataset/bicicletas-publicas)

